臺灣高等法院刑事判決　　　　　　　　　　　　　九十年度上更(一)字第一○三四號
　　上　訴　人　臺灣桃園地方法院檢察署檢察官
　　被　　　告　甲○○
　　選任辯護人　邱清銜
右上訴人因被告偽造文書案件，不服臺灣桃園地方法院，八十六年度訴字第一二九四
號，中華民國八十七年十一月十三日第一審判決（起訴案號：臺灣桃園地方法院檢察
署八十六年偵字第二一四七號）提起上訴，經判決後，由最高法院發回更審，本院判
決如左：
        主  文
上訴駁回。
        理  由
一、公訴意旨略以：被告甲○○於民國（下同）八十五年九月間，明知票號ＴＨＯ一
    一五六九、ＴＨＯ一一五七Ｏ、ＴＨＯ一一五七一號，發票日為八十四年四月二
    十日、五月二十日、四月二十日，金額各為新台幣（下同）五十萬、一百萬、五
    十萬之本票三張，係未經乙○○○同意盜用其印文及偽造其指印，僅蓋章簽署其
    姓名於上揭本票之金額欄內，為欠缺發票行為而偽造表示乙○○○負擔上揭票面
    金額債務之私文書，持向臺灣桃園地方法院聲請准許強制執行，致生損害於乙○
    ○○，因認被告涉有行使偽造文書罪嫌云云。
二、按犯罪事實應依證據認定之，無證據不得推定其犯罪事實；又不能證明被告犯罪
    者應諭知無罪之判決，刑事訴訟法第一百五十四條、第三百零一條第一項分別定
    有明文。又按事實之認定，應憑證據，如未發現相當證據，或證據不足以證明，
    自不能以推測或擬制之方法，以為裁判基礎；倘積極證據不足為不利於被告事實
    之認定，即應為有利於被告之認定，更不必有何有利之證據；又告訴人之指述，
    係以使被告受刑事訴追為目的，仍應調查其他必要證據，以察其是否與事實相符
    ，最高法院四十年臺上字第八六號、三十年臺上字第八一六號、五十二年臺上字
    第一三００號判例意旨可資參照。
三、訊據被告甲○○堅決否認有右揭行使偽造文書犯行，辯稱：該本票係伊舅舅張添
    丁向伊借款屆期無法清償才在伊家中由伊子代為填載金額後，由張添丁帶回家中
    用印後才交給伊，伊絕無偽造乙○○○之印章等語。公訴人認被告涉有前開犯行
    ，無非以告訴人乙○○○之指述、證人韓增三之證詞、原審法院八十五年度票字
    第三三○二號、第五二一○號裁定、內政部警政署刑事警察局鑑驗通知書資為主
    要之論據。經查：
（一）證人陳淵鏡於偵訊時證陳「．．．八十四年舊曆年過後，沒多久是甲○○、楊
      榮彬及一個老人在甲○○在她家向我借了五十萬，叫楊榮彬當場寫了四、五張
      本票，但都沒有簽名蓋章，當場叫老人家拿回去蓋章，每張本票之到期日都不
      同．．．」「（當場有無問那老人是何名？）之前她有介紹是她舅舅，是之後
      才知道他叫張添丁。」（偵卷第四十五頁正、反面），於原審證稱：「我第一
      次在八十三年八、九月間，楊榮欣告知伊母親缺五十萬元，因伊與楊榮欣、楊
      榮彬是好朋友，他當時要我馬上送過去，我送過去時，楊榮欣、甲○○與另二
      名長者在場，一名為張添丁，另一位是張添丁帶來之女子，二者關係似不尋常
      ，甲○○有介紹是其舅舅，第二次是在八十四年二月間，楊榮欣又說他媽媽要
      借七十萬元，我稱前債未清本次不願再借，楊榮欣稱錢先帶來再說，我依約帶
      錢去，當時甲○○、楊榮欣、楊榮彬、及張添丁在場，我私下與甲○○商談前
      債之事，並答應要開收據，在未開收據之前，甲○○與張添丁也在商談開本票
      之事，後來甲○○稱就由張添丁開一百二十萬元之本票給我，但後來也無給我
      。」「因我二次帶現金去時甲○○都將錢轉交予張添丁，二次張添丁所借的錢
      共計約四百多萬元，因在第二次時，我有看到張添丁開四百多萬元本票，我記
      得是開五張。」「張添丁不會寫字，由楊榮彬代寫，寫好後由張添丁帶回蓋章
      。」（原審卷第四十二頁至第四十三頁）等語明確，證人楊榮欣於偵查時證稱
      ：「．．．他（張添丁）是我舅公，因在外欠賭債，向我們借錢．．．分別簽
      了本票，三百萬的寫成二張，二百萬的寫三張，在我家當場寫的但未簽，因他
      回去找擔保人，他就自己回去並將本票帶回去蓋，當天就蓋好回來，本票上有
      他和他太太之章．．．」（偵卷第五十五頁反面），於原審證稱：「八十三年
      間第一次張添丁借三百萬元，當天交現金一百五十萬元，其中七十萬元是陳淵
      鏡，過二天他再來拿一百五十萬現金，當天有開借據，由楊榮彬當場填三百萬
      元。」「第二次又來借二百萬元，當初我母親拿出一百五十萬元，陳淵鏡拿出
      五十萬元，將收據交張添丁，並重開五張本票，由我、楊榮彬書寫，我們要求
      一個保人，張添丁即帶著本票自己回去。」（原審卷第四十三頁反面至第四十
      四頁），證人楊榮彬於偵查時證稱：「（甲○○何故會有乙○○○之本票五張
      ？）是張添丁本人到我家交與我媽，約在八十四年三月間，他交了五張，因之
      前他向我媽借錢都只開收據，所以後來才叫他一次開票，他所交付之本票都已
      簽寫好。」「當時他（張添丁）不認識字，就簽好日期、金額，由他帶回家蓋
      章，後來他蓋好章再回我家交予我媽，當時我也在場，我們看到本票上發票人
      還有一乙○○○，他說要找他太太當保人，所以才會有她的章．．．」（偵卷
      第六十二頁反面）等語綦詳，上揭證人間之證詞均互相符合，堪認本間系爭三
      紙本票係由被告之子楊榮欣、楊榮彬二人代為填載金額、日期，於未填載發票
      人前即由張添丁自行帶回，至於張添丁是否曾經收受借款或張添丁與被告間是
      否確有借貸關係，或衍生如何之糾葛，均非本件被告是否成立犯罪之重點，蓋
      本票三紙既認係由被告持有，則首應審究者即係被告有無公訴人所指在本件本
      票上捺指印或偽造乙○○○之印文而已。
（二）經本院向中壢戶政事務調取乙○○○於八十五年五月十一日受張添丁委託向該
      戶政事務所申請印鑑證明之委託書、印鑑申請證明書後，連同本件系爭之本票
      送憲兵學校鑑定系爭本票上乙○○○之印文是否與上開委託書、印鑑申請證明
      書上乙○○○之印文是否相同，經憲兵學校鑑定結果：「中壢戶政事務所印鑑
      申請書原本上『乙○○○』之印文、委託書上『乙○○○』之印文與ＴＨＯ一
      一五六九、ＴＨＯ一一五七Ｏ、ＴＨＯ一一五七一號原本四紙上『乙○○○』
      之印文間均相互吻合。」有憲兵學校文書檢驗鑑定書附本院卷可稽，足認系爭
      本票上之乙○○○之印文非偽造而係真正，益徵被告並無偽造乙○○○之印文
      。而內政部警政署刑事警察局八十六年八月二十二日刑紋字第五六○三七號鑑
      定書雖認五張本票（其中三張票號分別為一一五六九、一一五七○、一一五七
      號三紙本票為本件公訴人認被告所偽造）內可資比對之五枚指紋與乙○○○之
      十指指紋比對結果，均未發現有相符者，復將此五枚指紋輸入電腦比對，均未
      發現有與本局檔存指紋相符者，至於其餘指紋均因紋線不清或特徵點不足，無
      法比對等語，該鑑定意見固足證告訴人乙○○○所稱系爭三紙本票並非渠所簽
      發蓋印章並捺指印，尚無不實，然此僅足徵三紙本票上之乙○○○之印章及其
      旁之指印係告訴人以外之第三人所為，尚乏積極證據證明三紙本票係被告甲○
      ○所加以偽造，自無從依該鑑定意見率爾為被告甲○○不利之認定。
（三）至證人韓增三於原審所稱係於八十五年六月間受被告所託才答應出面具名為系
      爭三紙本票聲請強制執行，惟收到法院傳票後認為可能出事，因要求甲○○撤
      回未果，所以自行去撤回，事後因此遭被告之子毆打一節，固足認被告於系爭
      三紙本票先以第三人名義迂迴代為聲請強制執行，且被告與第三人韓增三間有
      若干糾紛存在，然究不得以被告以迂迴方式委請第三人代為聲請強制執行，遽
      以推定本件系爭三紙本票關於乙○○○部分之印文、指印即為被告所偽造。至
      於被告將本票以本人名義或第三人韓增三名義申請強制執行，此為被告權利之
      行使，且為民事法律關係，與被告是否涉嫌偽造文書無關，附此敘明。
四、此外，復查無其他積極證據足以證明被告有何公訴人所指之行使偽造私文書之犯
    行，既不能證明被告犯罪，原判決以不能證明被告犯罪而為無罪之諭知，經核並
    無不合，檢察官循告訴人上訴意旨以被告與陳淵鏡實際上並無任何金錢債權關係
    ，又有關系爭本票簽發情形被告與證人所稱相互不一，且未能說明偽造指紋之情
    形，被告明知係偽造告訴人印文署押之本票，竟持以行使向告訴人乙○○○請求
    給付，原審之判決尚有未洽等語指摘原判決不當。惟查：被告與證人陳淵鏡間是
    否有債權債務存在與本案並不相涉，又乙○○○曾受張添丁委託向中壢戶政事務
    所申請印鑑證明，經本院將上開委託書、印鑑申請證明書及本件系爭之本票送憲
    兵學校鑑定系爭本票之印文是否與上開委託書、印鑑申請證明書之印文相同，經
    憲兵學校鑑定結果均不能證明三紙本票係被告甲○○所加以偽造，已如上述。而
    上訴人認被告應知證明書為偽造，純屬臆測並無任何積極證據，自不得憑此推測
    之詞為被告不利之認定。縱上所述，檢察官之上訴為無理由，應予駁回。
上論斷，應依刑事訴訟法第三百六十八條，判決如主文。
本案經檢察官吳慎志到庭執行職務。
中      華      民      國    九十一    年      十      月     十六     日
                                臺灣高等法院刑事第十九庭
                                    審判長法  官  許  國  宏
                                          法  官  林  勤  純
                                          法  官  洪  光  燦
右正本證明與原本無異。
檢察官如不服本判決應於收受送達後十日內向本院提出上訴書狀，其未述上訴之理由
者並得於提起上訴後十日內向本院補提理由書（均須按他造當事人之人數附繕本）。
                                          書記官  陳  玉  嬋
中      華      民      國    九十一    年      十      月     十六     日
